【裁判字號】    96,上訴,3656
【裁判日期】    970416
【裁判案由】    違反商業會計法等
【裁判全文】
臺灣高等法院刑事判決                96年度上訴字第3656號
上  訴  人  臺灣臺北地方法院檢察署檢察官
被      告  乙○○
上列上訴人因被告違反商業會計法等案件，不服臺灣臺北地方法
院96年度訴字第684號，中華民國96年7月20日第一審判決（起訴
案號：臺灣臺北地方法院檢察署95年度偵緝字第2370號、第2606
號），提起上訴，本院判決如下：
    主  文
上訴駁回。
    理  由
一、公訴意旨略以：被告乙○○於民國94年3月29日至同年8月2
    日，擔任設於臺北市○○區○○街113號2樓之駿誠興業有限
    公司（下稱駿誠公司）之名義負責人，為商業會計法所規定
    之商業負責人。詎其竟基於概括之犯意，於94年5月間至94
    年8月2日間，在駿誠公司並無銷貨事實下，連續填製虛偽不
    實之統一發票會計憑證，並分別持交龍增實業有限公司等15
    家公司，作為該等公司之進項憑證，再由該等公司持該不實
    統一發票於依營業稅法之規定申報營業稅時，用以申報扣抵
    進項稅額，而幫助該等公司逃漏營業稅額共計新臺幣290 萬
    1225元，因認被告涉嫌違反稅捐稽徵法第43條第1項之幫助
    逃漏稅罪、商業會計法第71條第1款之商業負責人明知不實
    事項填製會計憑證罪等語。
二、按犯罪事實應依證據認定之，無證據不得認定犯罪事實；不
    能證明被告犯罪者，應諭知無罪判決，刑事訴訟法第154條
    第2項、第301條第一項分別定有明文。次按事實之認定，應
    憑證據，如未能發現確實之證據，或證據不足以證明，自不
    能以推測或擬制之方法，以為裁判基礎；再犯罪事實所憑之
    證據，無論係直接證據或間接證據，其為訴訟上之證明，須
    於一般人均不致有所懷疑而得確信為真實之程度，始得據為
    有罪之認定，倘其證明尚未達此程度而尚有合理之懷疑存在
    時，本諸無罪推定原則，自應為被告無罪之諭知；又被告否
    認犯罪事實所持辯解縱使不能成立，除非有確實證據足以證
    明對於被告犯罪已無合理之懷疑外，不能遽為有罪之認定；
    刑事訴訟法規定被告有緘默權，被告基於不自證己罪原則，
    既無供述之義務，亦不負自證清白之責任，不能因被告未能
    提出證據資料證明其無罪，或對於被訴之犯罪事實不置可否
    ，即認定其有罪（參照最高法院92年度台上字第2570號判決
    意旨）。
三、本件公訴人認被告乙○○涉嫌違反違反稅捐稽徵法第43條第
    1項之幫助逃漏稅罪、商業會計法第71條第1款之商業負責人
    明知不實事項填製會計憑證罪，係以被告之陳述、駿誠公司
    登記卷、板信商業銀行存摺開戶申請書及函文、營利事業統
    一發證設立變更登記申請書、駿誠公司設立及變更登記表、
    領用統一發票購票證、委託書、財政部臺北市國稅局審查三
    科查緝案件稽查報告書、營業稅稅籍資料查詢作業報表、進
    口報單總細項清單、專案申請調檔統一發票查核名冊、查核
    清單等為其證據，訊據被告乙○○否認有何公訴人所指違反
    稅捐稽徵法第43條第1項之幫助逃漏稅罪、商業會計法第71
    條第1款之商業負責人明知不實事項填製會計憑證罪之情，
    辯稱其並不知情，當時是欲開立礦泉水公司而去開戶而已，
    並不知道後續之情形等語。查本件駿誠公司在94年5月間至
    同年8月2日止，在駿誠公司並無銷貨事實下，連續填製虛偽
    不實之統一發票會計憑證，並分別持交龍增實業有限公司等
    15家公司，作為該等公司之進項憑證，再由該等公司持該不
    實統一發票於依營業稅法之規定申報營業稅時，用以申報扣
    抵進項稅額，而幫助該等公司逃漏營業稅額共計新臺幣290
    萬1225元等情，有領用統一發票購票證申請書、財政部臺北
    市國稅局審查三科查緝案件稽查報告書、營業稅稅籍資料查
    詢作業報表、進口報單總細項清單、專案申請調檔統一發票
    查核名冊、查核清單等為證據可資證明，此情已足認定，從
    而，本件所應審酌者，乃駿誠公司之行為是否與被告乙○○
    有關。
四、經查：
  (一)被告乙○○雖自承於94年3月21日至板信商業銀行開戶，並
    稱94年3月21日板信商業銀行存摺存款開戶申請書上立約定
    書人欄「乙○○」之簽名署押，為伊所親自簽名書寫等情，
    惟又稱：駿誠（指存戶駿誠興業有限公司籌備處）不是伊所
    寫，當初開戶時，只拿板信的開戶讓伊簽，伊只到板信簽個
    名。當時是欲開立礦泉水公司而去開戶而已，並不知道後續
    之情形等語（見原審96年7月2日審判筆錄第2頁至第3頁、第
    5頁、本院97年4月2日審判筆錄第2頁背面）。查被告乙○○
    於94年3月21日至板信商業銀行開戶一事，為被告乙○○所
    自承，並有94年3月21日板信商業銀行存摺存款開戶申請書
    一份在卷可稽（見臺灣臺北地方法院檢察署95年度偵緝字第
    2370號卷第30頁）。該申請書上存戶立約定書人欄「乙○○
    」之簽名署押，被告乙○○自承為其所親自簽名書寫，且該
    申請書上存戶立約定書人欄「乙○○」之簽名署押，與被告
    乙○○於檢訊時之簽名署押（見95年度偵緝字第2370號卷第
    15、23、24頁），以肉眼觀之，互核相符，顯為同一人所書
    寫。從上可認被告乙○○於94年3月21日至板信商業銀行開
    戶，該開戶申請書上存戶立約定書人欄「乙○○」之簽名署
    押，確係為被告乙○○所親自簽名書寫。又查，此項存戶立
    約定書人欄「乙○○」之簽名署押與該開戶申請書上存戶欄
    填寫「駿誠興業有限公司籌備處」之筆跡，以肉眼觀之，明
    顯不同，則該等「駿誠興業有限公司籌備處」之字跡並非被
    告乙○○所書寫，亦可認定。因此，被告乙○○陳稱：駿誠
    不是伊所寫，當初開戶時，只拿板信的開戶讓伊簽，伊只到
    板信簽個名等語，核與事實相符，應屬可採。另查，起訴意
    旨引以為證據之乙○○委託林志強辦理駿誠公司登記委託書
    上立書人欄「乙○○」之簽名署押（委託書見95年度偵緝字
    第2370號卷第45頁背面），與上開開戶申請書上存戶立約定
    書人欄「乙○○」之簽名署押，以肉眼觀之，顯不相符，是
    故，並不能以此委託書，作為被告乙○○委託林志強辦理駿
    誠公司登記事宜之認定。又駿誠公司設立登記申請書、有限
    公司申請表、以及駿誠公司設立時所附之公司章程，其上「
    負責人蓋章」、「代表公司負責人印章」等欄位，雖均蓋有
    「乙○○」名義之印文（見95年度偵緝字第2370號卷第32
    頁至第36頁），然被告乙○○否認該等「乙○○」名義印文
    之印章為其所有（見95年度偵緝字第2370號卷第15頁、第52
    頁），且無證據證明上開「乙○○」名義之印文為乙○○所
    蓋用或委託他人蓋用，而該等「乙○○」名義之印章，均可
    輕易於一般刻印店代刻取得，並不能以此等駿誠公司設定登
    記等資料上蓋有「乙○○」名義之印文，認定駿誠公司係被
    告乙○○所設立登記。另駿誠公司94年5月31日領用統一發
    票購票證申請書上負責人姓名欄「乙○○」之簽名署押（領
    用統一發票購票證申請書見95年度偵緝字第2370號卷第45頁
    正面），與上開開戶申請書上存戶立約定書人欄「乙○○」
    之簽名署押，以肉眼觀之，亦顯不相同，從而，此領用統一
    發票購票證申請書亦不能作為本件駿誠公司之統一發票係為
    被告乙○○所申請領用之認定。綜上，上開辦理駿誠公司登
    記委託書、駿誠公司設立登記申請書、有限公司申請表、駿
    誠公司設立時所附之公司章程、以及領用統一發票購票證申
    請書等證物，均不能作為被告乙○○知悉駿誠公司以其名義
    為負責人，委託辦理駿誠公司設立登記，並領用本件統一發
    票等事實之認定。因此，被告乙○○辯稱：當時是欲開立礦
    泉水公司而去開戶而已，並不知道後續之情形等語，非無可
    能。
  (二)又查，證人即被告之友人甲○○於檢訊時，具結證稱：確實
    曾經欲與被告乙○○等人合開礦泉水公司，並將資料等交予
    被告乙○○之友人（被告乙○○於本院稱：該友人叫「阿彬
    」，但該友人之名字則忘了等語，見本院卷第17頁）代辦，
    但後來均無代辦成功之消息，事後卻莫名其妙收到開設公司
    之通知，才知道被冒名申請公司等語（見臺灣臺北地方法院
    檢察署95年度偵緝字第2370號卷第66頁至第67頁）；復於本
    院具結後，接受檢察官詰問證稱：「（你於96年3月6日在檢
    察官訊問時作證稱『確實曾經要跟乙○○合開礦泉水公司，
    並將資料等交給乙○○的朋友代辦，後來均沒有交代是否辨
    成功的消息，卻收到開設公司的通知，才知道被冒名申請公
    司』（提示96年偵緝字第2370號卷第66-67頁），當時你這
    樣講的，對嗎？）對。」「（當時講的話實在嗎？）實在。
    」「（你作證稱『不知道代辦公司之乙○○的朋友叫什麼名
    字』，確實知不知道這位代辦者的年籍資料？）我不知道，
    都是乙○○跟他聯絡的，好像乙○○都叫他阿（彬）」「（
    你說去銀行開戶是要與乙○○一起開礦泉水公司？）對。」
    「（為何除了用駿誠興業公司有限公司籌備處開戶外，又用
    宇鈦興業有限公司籌備處名義來開戶？）不曉得，阿（彬）
    叫我們三個人即我和乙○○、張家勇去板信銀行文化路的分
    行去開戶，我們就去簽個名，阿（彬）就叫我們回去，並跟
    我們講說後續動作會跟我們聯繫。」「（開戶時，你們也在
    現場？）對。」「（是否你們自己在申請開戶的申請書上簽
    名？）對，但只有簽名而已，我並不知道是否用駿誠或宇泰
    公司籌備處的名義來開戶。」「（乙○○有無告知你開什麼
    帳戶？）沒有，乙○○只有跟我講他朋友要我們簽個字說新
    開戶頭，後續動作我就不清楚了。直到接到好像公司成立的
    公文，我就去板信把宇鈦公司籌備處的公司帳戶撤掉。後來
    我們還有去國稅局作說明，後來我們就變成被告了。」「（
    你怎麼可能說開戶什麼名字都不看？）因我以為是普通開戶
    ，就簽個名而已，不曉得會發生這種事情。」「（你開的是
    個人戶嗎？）對。」「（簽名也是個人戶？）對，籌備處的
    事情我們不曉得。」「（你的意思是說當初籌備處不是你們
    開戶的？）我只是簽名，不知道帳戶是籌備處的。」「（你
    講清楚一點，你簽名時，戶名簽什麼名字？）當時我沒有注
    意看。」「（你剛卻說是個人戶，現在又變成不知道？到底
    簽名當時戶名是誰？）我當時真的沒有注意去看。」等語（
    見本院卷第27頁至第29頁），亦證稱：渠因欲與被告乙○○
    、張家勇等人合開礦泉水公司，而將資料等交予被告乙○○
    之友人「阿（彬）」代辦，並前往板信商業銀行辦理開戶，
    開戶時，以為是普通開戶，就簽個名，並無注意係以駿誠或
    宇鈦公司名義申請等情。嗣證人甲○○因虛設「宇鈦興業有
    限公司籌備處」，而涉有違反商業會計法及稅捐稽徵法之犯
    行，經臺灣臺北地方法院以96年度偵緝字第60號案件提起公
    訴（現由臺灣臺北地方法院以96年度訴字第196號案件審理
    中）。證人甲○○因虛設「宇鈦興業有限公司籌備處」，而
    涉有違反商業會計法及稅捐稽徵法之犯行，雖與本件被告乙
    ○○無涉，惟從上開證人甲○○之證詞，益證被告乙○○、
    甲○○等人確曾一起委託他人辦理合開礦泉水公司事宜。
四、綜上所述，公訴人所舉之證據不足以證明被告乙○○有違反
    稅捐稽徵法第43條第1項之幫助逃漏稅罪、商業會計法第71
    條第1款之商業負責人明知不實事項填製會計憑證罪之犯行
    。此外，復查無其他積極證據足資證明被告乙○○犯罪，揆
    諸前揭說明，此部分尚屬不能證明，原審詳加調查後，以不
    能證明被告許文海有此部分犯罪行為，諭知被告無罪之判決
    ，於法並無不合。
五、公訴人上訴意旨以：被告自承書寫之板信商業銀行存摺存款
    開戶申請書中「乙○○」之字跡，與駿誠興業有限公司領用
    統一發票購票證申請書及委託書上之字跡，經肉眼觀之顯然
    不符，而不得作為不利被告之認定等情，惟觀諸全卷，並無
    原審勘驗上開筆跡之勘驗筆錄，此部分採證法則之運用，於
    法有違；又證人甲○○雖證稱：與乙○○是要合資開設礦泉
    水公司，2人經由乙○○友人介紹皆至銀行開戶，後來就不
    知為何變成負責人了云云，然倘乙○○與甲○○係欲開設礦
    泉水公司，僅須1人代表至銀行以「駿誠興業有限公司籌備
    處」名義開戶即可，證人甲○○實無再以「宇鈦興業有限公
    司籌備處」名義開戶之理，且證人甲○○因虛設「宇鈦興業
    有限公司籌備處」，而涉有違反商業會計法及稅捐稽徵法之
    犯行，經提起公訴，現由臺北地方法院審理中，是其證詞恐
    因自陷於罪而有偏頗迴護被告之虞云云，指摘原審判決不當
    。然查：被告乙○○雖自承於94年3月21日至板信商業銀行
    開戶，惟辯稱：當時是欲開立礦泉水公司而去開戶而已，並
    不知道後續之情形等語。查被告自承書寫之板信商業銀行存
    摺存款開戶申請書（申請書見95年度偵緝字第2370號卷第30
    頁）上存戶立約定書人欄「乙○○」之簽名署押，與被告乙
    ○○於檢訊時之簽名署押，以肉眼觀之，互核相符，可認該
    開戶申請書上存戶立約定書人欄「乙○○」之簽名署押，確
    係為被告乙○○所親自簽名書寫。而此項存戶立約定書人欄
    「乙○○」之簽名署押與該開戶申請書上存戶欄填寫「駿誠
    興業有限公司籌備處」之筆跡，以肉眼觀之，明顯不同，則
    該等「駿誠興業有限公司籌備處」之字跡並非被告乙○○所
    書寫，亦可認定。另乙○○委託林志強辦理駿誠公司登記委
    託書上立書人欄「乙○○」之簽名署押、駿誠公司94年5月
    31日領用統一發票購票證申請書上負責人姓名欄「乙○○」
    之簽名署押，與上開開戶申請書上存戶立約定書人欄「乙○
    ○」之簽名署押，以肉眼觀之，均顯不相符（委託書見95年
    度偵緝字第2370號卷第45頁背面、領用統一發票購票證申請
    書見95年度偵緝字第2370號卷第45頁正面）。綜上，上開辦
    理駿誠公司登記委託書、以及領用統一發票購票證申請書等
    證物，均不能作為被告乙○○知悉駿誠公司以其名義為負責
    人，委託辦理駿誠公司設立登記，並領用本件統一發票等之
    認定。因此，被告乙○○辯稱：當時是欲開立礦泉水公司而
    去開戶而已，並不知道後續之情形等語，非無可能，均已如
    前述。又被告乙○○與證人甲○○因欲合資設立礦泉水公司
    ，均將身分證影本等資料交予被告之友人「阿彬」代辦，業
    據被告乙○○與證人甲○○證述明確；證人甲○○於本院又
    具結證稱：開戶時，伊以為是普通開戶，就簽個名，沒有注
    意除了用駿誠興業公司有限公司籌備處開戶外，又用宇鈦興
    業有限公司籌備處名義開戶等語（見本院卷第27頁至第29頁
    ），依一般常情，甲○○確實有因不熟悉設立公司之流程，
    以為僅是普通開戶，未注意詳細內容即為簽名之可能。另雖
    證人甲○○因虛設「宇鈦興業有限公司籌備處」，涉嫌違反
    商業會計法及稅捐稽徵法之案件，目前仍經臺灣臺北地方法
    院以96年訴字第196號審理進行中，惟此部分與本件被告乙
    ○○無涉，並不能作為被告乙○○有利或不利之認定。此外
    ，復查無其他積極證據足以證明被告乙○○有公訴人所指違
    反商業會計法及稅捐稽徵法之犯行。綜上，本件上訴，並無
    理由，應予駁回。
據上論斷，應依刑事訴訟法第368條，判決如主文。
本案經檢察官周誠南到庭執行職務。
中    華    民    國    97    年    4     月    16    日
                  刑事第四庭  審判長法  官  沈宜生
                                    法  官  陳國文
                                    法  官  周煙平
以上正本證明與原本無異。
如不服本判決，應於收受送達後十日內向本院提出上訴書狀，其
未敘述上訴之理由者並得於提起上訴後十日內向本院補提理由書
（均須按他造當事人之人數附繕本）。
                                    書記官  陳雅加
中    華    民    國    97    年    4     月    17    日


司法院資訊處製作；財團法人民間司法改革基金會備份。
